【裁判字號】    89,易,54
【裁判日期】    900328
【裁判案由】    詐欺
【裁判全文】
臺灣臺東地方法院刑事判決                            八十九年度易字第五四號
    公  訴  人  臺灣台東地方法院檢察署檢察官
    被      告  乙○○
                丙○○
右列被告等因詐欺案件，經檢察官聲請以簡易判決處刑（八十八年度偵字第二二六五
號），經本院改以通常程序，判決如左：
    主  文
乙○○、丙○○，均無罪。
    理  由
一、公訴意旨詳如附件之聲請簡易判決處刑書所載。
二、按犯罪事實應依證據認定之，無證據不得推定其犯罪事實；又不能證明被告犯罪
    者，應諭知無罪之判決，刑事訴訟法第一百五十四條、第三百零一條第一項前段
    分別定有明文。又刑法第三百三十九條第一項之詐欺罪之成立，以意圖為自己或
    第三人不法所有，以詐術使人將本人或第三人之物交付為要件。所謂以詐術使人
    交付，必須被詐欺人因其詐術而陷於錯誤，若其所用方法，不能認為詐術，亦不
    致使人陷於錯誤，即不構成該罪，最高法院四十六年台上字第二六０號著有判例
    可資參照。再刑法第三百三十九條第一項之詐欺取財罪，係以行為人自始具有不
    法所有之意圖為其要件，既為判斷犯罪是否成立及何時成立之前提，自須根據積
    極證據加以認定，但民事債務人未依債之本旨履行，在一般社會生活經驗上可能
    之原因非一，即使在債之關係成立之後惡意遲延給付甚或不為給付，倘無足以證
    明行為人原已具有圖得不法利益之其他具體事證，仍然僅屬單純之民事債權債務
    糾紛。由於刑事被告依法並無自證無罪之義務，根據刑事訴訟法第一百五十四條
    規定，除非訴訟上確有超越合理懷疑之證據足可證明被告意圖不法利益，自難僅
    憑事後債信違反之客觀事態推定被告原有詐欺取財之犯意。
三、本件公訴人認被告涉有詐欺罪嫌，無非以告訴人甲○○之指訴及互助會單影本、
    支票及退票單影本，以及台北市第一信用合作社及第五信用合作社的函文各一紙
    以為據。訊據被告乙○○及丙○○固坦承於上開時、地參與甲○○所召集之互助
    會且所簽發用以繳交會款之支票於到期日均因存款不足及已列為拒絕往來戶而退
    票等情，惟二人均堅決否認有詐欺犯行，辯稱：因為被債務人洪佳章倒帳，總共
    欠新台幣（下同）一百多萬元，標會前他答應要還錢，所以開票時不知道會無法
    支付會款，結果後來他跳票，導致我們財務發生困難跟著跳票，但是有先跟告訴
    人說第一張支票有問題等語。經查，告訴人於本院調查時陳稱：「知悉被告等於
    參加互助會之時已被倒帳，且被告等並未刻意對其隱瞞財務狀況」，則被告等並
    無施用何詐術或刻意隱瞞使告訴人陷於錯誤而同意渠等參加互助會並交付其他會
    員之支票甚明，況私經濟行為之當事人於自由市場中，本應各自評估風險、負擔
    盈虧，苟未以不法手段造成他人意思表示之不自由狀態，除非法有明文限制，被
    告等在虧損狀態中基於永續經營之期待從事新的交易行為藉以轉盈為虧，並非法
    所禁止；復查，被告等於跳票前即先告知告訴人，從跟會迄今均陸續與告訴人商
    討解決會款事宜，期間亦償還過二十五萬元，雙方並已達成和解等情，亦為告訴
    人所不否認，有本院民國九十年二月十三日調查筆錄在卷足憑，是凡此均難認被
    告等自始即具有不法所有之意圖。至被告等所積欠告訴人之會款尚未返還，僅屬
    民事債務之給付遲延問題，公訴意旨僅因被告等於債之關係成立後之資力不足而
    認渠等有詐欺犯行，尚嫌無據。此外，復查無其他積極事證足認被告等有何公訴
    意旨所指之詐欺犯行，其犯罪不能證明，揆諸前揭說明，應為被告無罪諭知之判
    決。
二、本件檢察官雖聲請以簡易判決處刑，惟被告既應受無罪判決，依法不得適用簡易
    判決程序處刑，而應適用通常判決程序，附此敘明。
據上論斷，應依刑事訴訟法第四百五十二條、第三百零一條第一項判決如主文。
中    華    民    國      九十        年    三      月      二十八      日
                                  臺灣臺東地方法院刑事庭
                                      審判長法官  蔡勝雄
                                            法官  袁雪華
                                            法官  黃怡玲
右正本證明與原本無異。
如不服本判決，應於判決送達後十日內向本院提出上訴狀。（須附繕本）
「切勿逕送上級法院」
                                          書記官  王敏玉
中    華    民    國      九十        年      三      月    二十九    日


司法院資訊處製作；財團法人民間司法改革基金會備份。
